【裁判字號】    99,交聲,2750
【裁判日期】    991004
【裁判案由】    交管條例聲異
【裁判全文】
臺灣板橋地方法院刑事裁定            99年度交聲字第2750號
原處分機關  交通部公路總局臺北區監理所蘆洲監理站
異  議  人
即受處分人  甲○○
上列異議人即受處分人因違反道路交通管理處罰條例案件，對於
交通部公路總局臺北區監理所蘆洲監理站於民國99年8 月19日所
為之裁決處分（北監蘆字第裁46-CO0000000號）聲明異議，本院
裁定如下：
    主  文
原處分撤銷。
甲○○汽車駕駛人，駕駛汽車經測試檢定酒精濃度超過規定標準
，吊扣普通重型機器腳踏車駕駛執照壹年，並應接受道路交通安
全講習。
    理  由
一、原處分意旨略以：本件異議人即受處分人甲○○於民國99年
    8 月4 日0 時2 分許，騎乘車牌號碼H39-610 號重型機車，
    因酒後駕車，為臺北縣政府警察局三重分局大有派出所（下
    稱原舉發機關）員警在臺北縣三重市○○○路278 號前攔查
    ，經酒測器測定酒精濃度為0.57mg/L，為警以臺北縣政府警
    察局北縣警交大字第CO0000000 號舉發違反道路交通管理事
    件通知單（下稱舉發通知單）當場舉發，復經交通部公路總
    局臺北區監理所蘆洲監理站（下稱原處分機關）以異議人有
    「汽車駕駛人酒精濃度超過規定標準（0.55mg/L以上）」之
    違規行為，於99年8 月19日以北監蘆字第裁46-CO0000000號
    違反道路交通管理事件裁決書，依道路交通管理處罰條例第
    35 條 第1 項第1 款、第24條第1 項第2 款（原處分漏載此
    項款）之規定，裁處異議人罰鍰新臺幣（下同）4 萬5 千元
    ，吊扣駕駛執照12個月，並施以道路交通安全講習等語。
二、聲明異議意旨略以：異議人本件酒後駕車行為，業經臺灣板
    橋地方法院檢察署檢察官以99年度速偵字第5028號為緩起訴
    處分，依檢察官命令須向國庫支付4 萬元，並接受法治教育
    3 小時，行政機關應不得就同一行為再作裁罰，為此提出聲
    明異議，請求撤銷罰鍰部分之處分等語。
三、按汽車駕駛人飲用酒類或其他類似物後其吐氣所含酒精濃度
    超過每公升0.25毫克或血液中酒精濃度超過百分之0.05以上
    者，不得駕車，道路交通安全規則第114 條第2 款定有明文
    ；又汽車駕駛人，駕駛汽車經測試檢定有酒精濃度超過規定
    標準之情形者，處1 萬5 千元以上6 萬元以下罰鍰，並當場
    移置保管該汽車及吊扣其駕駛執照1 年；又汽車駕駛人有第
    35條第1 項規定之情形者，應接受道路交通安全講習，道路
    交通管理處罰條例第35條第1 項第1 款、第24條第1 項第2
    款均有明文規定。次按所謂「汽車」，係指在道路上不依軌
    道或電力架線而以原動機行駛之車輛（包括機器腳踏車），
    同條例第92條第1 項所授權訂立之道路交通安全規則第2 條
    第1 項第1 款亦有明文規定，故機車駕駛人如有上開違規情
    形，亦有該處罰規定之適用。
四、經查：
    (一)本件酒後駕車只有一個交通違規行為，而且有關其處罰效
      果之罰鍰、吊扣駕駛執照與施以道路交通安全講習等，與
      該交通違規行為是否存在均無從分離。法院審理時應先確
      定受處分人是否真有交通違規之事實，再決定原處分機關
      所適用之法律有無錯誤。從而，受處分人於聲明異議狀雖
      僅記載就罰鍰部分聲明異議，其餘部分並未提及，惟該罰
      鍰及吊扣駕駛執照、施以道路交通安全講習部分與其交通
      違規行為是否存在既無從分離，法院自應予以審理。否則
      ，如法院審理結果，認其交通違規行為不存在，則僅能將
      原處分關於吊扣駕駛執照部分予以撤銷改判，其餘部分因
      認未經聲明異議而確定，致生無交通違規行為，而遭處罰
      鍰及施以道路交通安全講習之不合理現象（臺灣高等法院
      暨所屬法院98年法律座談會刑事類提案第23號研討結果參
      照）。秉諸同理，本件就異議人聲明異議未及之吊扣駕駛
      執照與施以道路交通安全講習等行政處罰部分，本院自應
      併予審理，合先敘明。
    (二)按檢察官之緩起訴處分於緩起訴期間內，有下列情形之一
      者，檢察官得依職權或依告訴人之聲請撤銷原處分，繼續
      偵查或起訴：(1) 於期間內故意更犯有期徒刑以上刑之罪
      ，經檢察官提起公訴者；(2) 緩起訴前，因故意犯他罪，
      而在緩起訴期間內受有期徒刑以上刑之宣告者；(3) 違背
      第253 條之2 第1 項各款之應遵守或履行事項者，刑事訴
      訟法第253 條之3 第1 項定有明文。據此可知經檢察官為
      「緩起訴」處分者，於「緩起訴」之猶豫期間內，最終是
      否會被檢察官提起公訴，猶懸而未定，亦即「緩起訴」處
      分於猶豫期間內尚未具有實質之確定力，檢察官仍得根據
      上開規定依職權或依告訴人之聲請，將被告「緩起訴」處
      分撤銷。而行政罰法第26條明定一事不二罰原則，且應受
      行政罰之行為如經不起訴處分或為無罪、免訴、不受理、
      不付審理之裁判「確定」者，始得依違反行政法上義務規
      定裁處之，並未明文包括「緩起訴」處分在內，雖「緩起
      訴」處分之最終使被告免於刑事訴追之效果與「不起訴」
      處分之效果相同，惟依行政罰法第26條第2 項之立法意旨
      ，亦必須待緩起訴處分實質確定時，被告始最終地確定免
      於受刑事訴追，原處分機關方得為行政裁罰，亦即在緩起
      訴期間內即猶豫期間期滿前，該緩起訴處分仍有被撤銷之
      可能，處分機關若於上揭緩起訴猶豫期間期滿前逕為行政
      裁決，裁處處分人行政罰鍰，將使受處分人日後有同時遭
      受行政處罰（指罰鍰）及刑事訴追之危險，顯與行政罰法
      第26條規定之立法意旨相違背（臺灣高等法院暨所屬法院
      98年法律座談會刑事類提案第24號研討意見參照）。
    (三)又94年12月28日修正公布，95年7 月1 日施行之道路交通
      管理處罰條例第35條第8 項規定：「前項汽車駕駛人，經
      裁判確定處以罰金低於本條例第92條第3 項（已改為第4
      項）所定最低罰鍰基準規定者，應依本條例裁決繳納不足
      最低罰鍰之部分」之規定，核屬行政罰法第26條之特別規
      定。查酒後駕車經檢察官為緩起訴處分，並命被告向公益
      團體捐款或提供義務勞務者，被告係履行檢察官為緩起訴
      處分命令，此等命令名義上雖非刑罰，但仍是一種特殊的
      處遇措施，造成被告之財產減少或義務增加，性質上亦屬
      干預人民自由之處分，與刑事制裁無異，實質上為刑事處
      罰。故檢察官為緩起訴處分並命向公益團體捐款者，其捐
      款解釋上亦屬道路交通管理處罰條例第35條第8 項所規定
      之罰金，監理機關雖不得再為行政裁罰，惟若行為人依緩
      起訴處分所支付之捐款金額，未達道路交通管理處罰條例
      第92條第4 項所定最低罰鍰基準規定者，依該條例第35條
      第8 項之規定，即須補繳不足最低罰鍰之部分，始為適法
      。是以於緩起訴猶豫期間屆滿後，對上述不足額處分，處
      分機關仍有裁處罰鍰之空間，惟此須俟緩起訴猶豫期間屆
      滿後才可為之（臺灣高等法院暨所屬法院97年法律座談會
      刑事類提案第39號研討意見參照）。
    (四)查本件異議人於上開時、地，因酒後駕駛車牌號碼6H-186
      5 號小客車，遭原舉發機關之員警攔停並施以呼氣酒精濃
      度測試，測得其呼氣酒精濃度達0.93mg/L，並經警舉發「
      酒後駕車」違規之事實，為異議人所不爭執，復有本件舉
      發通知單影本1 紙存卷可證，揆諸前揭酒精濃度規定標準
      ，異議人違反道路交通管理處罰條例第35條第1 項第1 款
      之違規事證，堪以認定明確。而異議人該酒後駕車之公共
      危險行為，經臺灣板橋地方法院檢察署檢察官於99年8 月
      24日以99年度速偵字第5336號予以緩起訴處分，其期間為
      2 年，並命異議人當庭書立悔過書，及應於緩起訴處分確
      定後、緩起訴期間內，依檢察官執行緩起訴處分命令向國
      庫支付4 萬元等情，有上開緩起訴處分書、臺灣高等法院
      被告前案紀錄表各乙份卷可稽。依前開被告前案紀錄表所
      示，異議人就同一行為涉犯公共危險罪嫌部分，確已經檢
      察官為緩起訴處分，且現仍在緩起訴猶豫期間之內而未期
      滿。則揆諸前開說明，如不待緩起訴處分「實質確定」，
      便對異議人處以罰鍰，倘在前開猶豫期間期滿前，該緩起
      訴處分另被撤銷，異議人將有蒙受行政制裁與刑事訴追雙
      重處罰之危險，如此處理無異將大悖於前揭行政罰法第26
      條規定所示之立法意旨，故在此之前，原處分機關自不得
      就同一事實先對異議人裁處罰鍰，或裁處繳納不足最低裁
      罰基準之罰鍰。
    (五)另行政罰法第26條第1 項規定：「一行為同時觸犯刑事法
      律及違反行政法上義務規定者，依刑事法律處罰之。但其
      行為應處以其他種類行政罰或得沒入之物而未經法院宣告
      沒收者，亦得裁處之。」而所謂「其他種類行政罰」，係
      指違反行政法上之義務應受「裁罰性」之「不利處分」，
      依行政罰法第2 條規定，包括限制或禁止行為之吊扣證照
      處分及警告性之講習處分在內。究其立法目的，乃罰鍰以
      外之沒入或其他種類行政罰，因兼具維護公共秩序之作用
      ，為達行政目的，行政機關仍得併予裁處。準此，原處分
      關於吊扣駕駛執照及施以道路交通安全講習部分，屬其他
      種類行政罰，且具有維護公共秩序之作用，與上開緩起訴
      負擔之目的不同，自得另行裁處。
    (六)至原處分機關援引交通部95年7 月17日交路字第09500069
      86號函，認緩起訴性質乃「附帶條件之不起訴處分」，即
      屬「不起訴處分」之一類。惟法官依據法律獨立審判，為
      憲法第80條所明定，各機關依其職掌就有關法規為釋示之
      行政命令，法官於審判案件時，固可予以引用，但仍得依
      據法律，表示適當之不同見解，並不受拘束，司法行政機
      關所發司法行政上之命令，如涉及審判上之法律見解，僅
      供法官參考，法官於審判案件時，亦不受其拘束（司法院
      大法官會議釋字第216 號解釋意旨參照），是原處分機關
      所引上開函釋，有違上開法令之意旨，本院不受其拘束，
      併此敘明。
五、綜上所述，異議人確有於前揭時、地酒後駕車之違規行為，
    原處分關依法裁處其罰鍰4 萬5 千元、吊扣駕駛執照12個月
    ，並施以道路交通安全講習，固非無見。然原處分機關在緩
    起訴處分尚未實質確定前，即逕依道路交通管理處罰條例第
    35條第1 項第1 款規定裁處異議人如上罰鍰，顯與上揭分析
    即行政罰法第26條第1 項前段、第2 項之規定意旨有違，當
    屬可議，又本件酒後駕車原即為一個違規行為，罰鍰、吊扣
    駕駛執照及施以道路交通安全講習各部分之處罰無從分離，
    從而，本件異議既經認為有理由，本院自應將原處分撤銷，
    並重為裁罰如主文第2 項所示，以期適法。
據上論斷，應依道路交通案件處理辦法第20條前段，裁定如主文
。
中    華    民    國    99    年    10    月    4     日
                  交通法庭    法  官  盧軍傑
上列正本證明與原本無異。
如不服本裁定，應於裁定送達後五日內敘明抗告理由，向本院提
出抗告狀。
                              書記官  周玉茹
中    華    民    國    99    年    10    月    5     日

司法院資訊處製作；財團法人民間司法改革基金會備份。
